臺灣臺北地方法院民事判決
111年度保險字第56號
原      告  鍾幸諺  
被      告  和泰產物保險股份有限公司

法定代理人  蔡伯龍  
訴訟代理人  廖世昌律師
複  代理人  黃于容律師
上列當事人間請求保險契約違約金等事件，本院於民國111年6月
1日言詞辯論終結，判決如下：
    主  文
原告之訴駁回。
訴訟費用由原告負擔。
　　事實及理由
壹、程序部分
    本件原告原以被告應給付訴外人陳光雄合計新臺幣（下同）
    80萬元保險金為由，起訴請求被告向其給付其先行付與陳光
    雄之35萬元本息，並請求被告按月於每月10日前向陳光雄給
    付1萬元至民國114年12月10日止（共45萬元），嗣因其另於
    民國111年3月10日至5月10日給付陳光雄3萬元，改為請求被
    告給付其38萬元本息，並請求被告自111年6月10日起至114
    年12月10日止，按月於每月10日前向陳光雄給付1萬元（見
    本院卷第165、179頁）（訴之聲明如後所述），核係因情事
    變更而以他項聲明代最初之聲明，且被告已為本案之言詞辯
    論（見本院卷第165至166頁），依民事訴訟法第255條第1項
    第4款、第2項規定，自應准許。
貳、實體部分
一、原告主張：伊於108年12月12日上午11時53分許駕駛訴外人
    即伊父鍾福明所有車號0000-00自用小客車（下稱系爭汽車
    ）發生交通事故（下稱系爭事故），造成陳禹廷死亡，因鍾
    福明前向被告投保強制汽車責任保險（下稱汽車責任險）及
    每一個人傷害保險金額300萬元、每一意外事故3000萬元之
    汽車第三人責任保險（下稱系爭第三人責任險），且約定伊
    為附帶被保險人，伊乃通知被告派員共同參與伊與陳禹廷繼
    承人於苗栗縣頭份市調解委員會（下稱頭份調委會）之調解
    。109年10月7日之調解程序，被告已派員出席，對於陳禹廷
    之繼承人陳光雄、賴鳳珠、林玫姍及陳芸希（下合稱賴光雄
    等4人）所提賠償條件並未表示反對意思，伊遂與陳光雄等4
    人達成調解（下稱系爭調解），由伊給付陳光雄等4人新臺
    幣（下同）380萬元（不含汽車責任險各項給付），其中320
    萬元於109年11月25日前一次給付，餘款60萬元於每月10日
    前按月給付1萬元。詎被告僅於109年11月5日就系爭第三人
    責任險給付陳光雄等4人300萬元，伊為履行系爭調解，自行
    給付差額20萬元予陳光雄等4人，並於109年11月30日催告被
    告給付保險金，竟遭被告拒絕理賠300萬元以外之保險金。
    伊既已自行賠償陳光雄等4人如附表所示之38萬元，被告自
    應如數給付予伊，並附加自伊附表所示給付日期起按週年利
    率10%計算之遲延利息，另應自111年6月10日起按月向陳光
    雄給付合計42萬元之理賠金。爰依系爭第三人責任險條款第
    1條第1項、第10條第8項、第11條第3項之約定為請求，並聲
    明：㈠被告應給付伊38萬元，及自如附表所示給付日期起至
    清償日止，按週年利率10%計算之利息。㈡被告應自111年6月
    10日起，按月於每月10日前向訴外人陳光雄給付1萬元，至1
    14年12月10日止(原告於109年12月9日即給付陳光雄第1期款
    ，計算至114年12月9日止之金額為42萬元，附此敘明)。
二、被告則以：系爭事故僅陳禹廷實際因系爭事故遭受傷害並死
    亡，依鍾福明與伊所訂系爭第三人責任險約定，伊賠付之保
    險金額最高為300萬元，原告主張本件應按繼承人陳光雄等4
    人計算最高理賠金額1200萬元，與系爭第三人責任險條款第
    3條第1項之約定不符，實屬無據等語，資為抗辯。並聲明：
    原告之訴駁回。
三、經查，鍾福明就系爭汽車向被告投保汽車責任險及系爭第三
    人責任險（每一個人傷害保險金額300萬元、每一意外事故3
    000萬元），原告屬附加被保險人，原告於該保險期間內之1
    08年12月12日駕駛系爭汽車與陳禹廷發生系爭事故，造成陳
    禹廷死亡，原告因此遭臺灣苗栗地方檢察署（下稱苗栗地檢
    署）檢察官提起公訴，嗣於109年11月4日與陳光雄等4人在
    頭份調委會成立系爭調解，被告旋即於109年11月5日匯款30
    0萬元至陳光雄帳戶，原告則於如附表所示日期匯款如該表
    所示之金錢至陳光雄帳戶等節，為兩造所不爭執，並有原告
    所提之汽車保險單、苗栗地檢署檢察官109年度偵字第398號
    起訴書、系爭調解書、匯款申請書回條（見本院卷第21至25
    頁、第47頁、第73至98頁、第179頁）在卷可證，且經本院
    依職權向頭份調委會調取系爭調解卷宗核閱相符，自堪信為
    真。
四、原告主張陳光雄等4人因系爭事故而得向其請求賠償喪葬費
    用、扶養費損失及精神痛苦之非財產上損害，系爭第三人任
    意險理賠最高金額應以4人計算為1200萬元，被告僅給付陳
    光雄300萬元，拒絕給付系爭調解之差額80萬元，茲依系爭
    第三人責任險條款第1條第1項、第10條第8項、第11條第3項
    之約定，請求被告給付其墊付予陳光雄之38萬元，另附加按
    週年利率10%計算之遲延利息，並就餘額42萬元按月給付1萬
    元予陳光雄等節，被告雖不爭執陳光雄等4人曾對原告就陳
    禹廷所發生系爭事故提起民事訴訟，惟否認系爭第三人任意
    險之理賠金額應以4人計算，並以前詞置辯。茲查：
  ㈠按解釋契約，應於文義上及論理上詳為推求，以探求當事人
    立約時之真意，並通觀契約全文，斟酌訂立契約當時之情形
    及其他一切證據資料，依誠信原則，從契約之主要目的及經
    濟價值作全盤之觀察，以為其判斷之基礎，不能徒拘泥字面
    或截取契約中部分字句，任意推解致失其真意。
  1.查系爭第三人責任險條款係依照自用汽車保險定型化契約範
    本訂定乙節，為兩造所不爭（見本院卷第56至60頁、第166
    頁），該條款第3條第1項約定：「本保險契約所載『每一個
    人』之保險金額係指就任何一次意外事故，對每一個人傷害
    或死亡於超過強制汽車責任保險給付標準以上之部分所負之
    最高賠償責任。如同一次意外事故傷害或死亡超過一人時，
    本公司之賠償責任以本保險契約所載『每一意外事故』保險金
    額為限，並仍受『每一個人』保險金額限制。」（見本院卷第
    57頁），雖未明示何種情形方屬「每一個人傷害」而得獨立
    計算傷害責任之保險金額。惟第三人責任險（傷害），乃汽
    車責任險以外之任意險，係因駕駛汽車發生事故造成傷亡時
    將對該傷亡者或遺屬負擔損害賠償責任，而以保險分散責任
    之契約，其保險金額及承保範圍繫於精算與費率，每一事故
    傷亡者之遺屬人數並不全然一致，保險公司自無從評估所能
    承擔之理賠風險，亦難估算保險費率，以因該事故傷亡之自
    然人為「每一個人傷害」保險金額，不失為客觀明確之標準
    。因此，系爭第三人責任險條款第1條第1項前段關於承保範
    圍之約定：「被保險人因所有、使用或管理被保險汽車發生
    意外事故，致第三人傷害或死亡，依法應負賠償責任而受賠
    償請求時，本公司僅對於超過強制汽車責任保險給付標準以
    上之部分對被保險人負賠償之責。」（見本院卷第56頁），
    堪認是系爭第三人責任險所指第三人傷害之明確定義，亦即
    以該第三人所受傷害與被保險人駕駛被保險汽車發生事故間
    具有因果關係為限。系爭第三人任意險第3條之「每一個人
    傷害」，自係指因該事故而受傷（死亡）之人，此參諸系爭
    第三人責任險條款第10條第1項第1至7款約定：「傷害責任
    之理賠範圍及方式：一、急救或護送費用：緊急救治或護送
    傷亡者，所必需之實際費用。二、醫療費用…。三、交通費
    用：以受傷者在治療期間來往醫療院所必需之實際交通費用
    為限。四、看護費用：以傷勢嚴重確實必要者為限，…。五
    、診斷書、證明書費用…。六、喪葬費用及精神慰藉金：參
    照被害者之工作收入、受扶養之遺屬人數、生活程度及當地
    習慣等給付合理金額。七、自療費用：得視受傷情形及病癒
    程度，並參照已支用之醫藥費及醫師診斷書所記載應繼續治
    療期間，給予必需之自療費用。」（見本院卷第58頁）係以
    「第三人」因駕駛被保險汽車所生事故傷害或死亡而認定是
    否理賠及理賠之範圍，更足明之。
  2.又自用汽車保險定型化契約範本之汽車第三人責任保險條款
    曾於107年12月21日為與強制汽車責任保險條款所用文字一
    致，將第1條第1項第1款、第3條第1項原有「死亡或受有體
    傷」之文義修正為「傷害或死亡」（107年12月21日自用汽
    車保險定型化契約範本修正意旨參照），而強制汽車責任保
    險法則係於94年1月14日將第1條「為使汽車交通事故所致體
    傷、殘廢或死亡之受害人」之文義，修正為「為使汽車交通
    事故所致傷害或死亡之受害人」等語，其修正意旨略以：鑑
    於「殘廢」概念已包含於「體傷」，且常係重度傷害之結果
    ，我國保險法及各國立法例均不將殘廢及傷害並列，故刪除
    「殘廢」之文字，並將「體傷」修正為「傷害」，以與目前
    其他法律用詞配合等語（94年1月14日強制汽車責任保險法
    修正意旨參照），益徵系爭第三人責任險條款第1條、第3條
    於認定傷害責任保險金額時所稱之傷害，確係指第三人直接
    因交通事故導致身體受傷之情形。
  3.雖原告主張保險契約為定型化契約，於條款解釋時，應本諸
    保險之本質及機能為探求，並注意誠信原則之適用，倘有疑
    義時，應依保險法第54條第2項規定，而為有利於被保險人
    之解釋，且應依消費者保護法（下稱消保法）第11條第2項
    及第14條規定，認定顯非消費者所能預見之條款不構成契約
    之內容，本件自不受系爭第三人責任險第3條第1項後段約定
    之拘束云云。惟系爭第三人責任險條款第1條第1項之承保範
    圍文義已明，如前所述，且系爭第三人責任險保險單載明「
    第三人責任險（傷害）每一個人傷害3,000,000元」「每一
    意外事故之傷害30,000,000元」，被告並依此計收保險費1,
    860元（見本院卷第21頁），鍾福明於投保時亦因所繳納保
    險費金額而明確知悉承保範圍，系爭第三人責任險第3條約
    定對於鍾福明及附加被保險人並無不利之處，自無另為解釋
    之必要，且無原告指稱違反消保法之可言。原告以前詞所為
    主張，並不可採。
  4.從而，系爭第三人責任險之「每一個人傷害」，係以直接因
    投保汽車發生交通事故而受有傷害之人為準，不包含因直接
    受有傷害之人死亡而須支付喪葬費之人或受有扶養費、精神
    上損失之遺屬等間接被害人在內。
  ㈡次按當事人本於自主意思所締結之契約，若其內容不違反法
    律強制規定或公序良俗，基於私法自治及契約自由原則，應
    有拘束契約當事人之效力。系爭第三人責任險第3條之每一
    個人傷害，係指直接因投保汽車發生交通事故而受有傷害或
    死亡，原告乃附帶被保險人，均如前述，自應受該約定之拘
    束。而本件直接因系爭事故受有身體傷害而死亡之人，僅陳
    禹廷1人，有前所述起訴書及系爭調解書可稽，陳光雄等4人
    並未實際因系爭事故直接受到身體傷害，僅為間接被害人，
    被告就系爭事故之傷害責任保險金額，應為陳禹廷1人受傷
    害並死亡之300萬元，原告主張被告應分別計算陳光雄等4人
    之保險金額，理賠上限為1,200萬元，被告應給付超過300萬
    元之保險金云云，於法無據，並不可採。
五、綜上所述，原告駕駛系爭汽車發生系爭事故所致之傷害（死
    亡）乃陳禹廷1人，被告依系爭第三人責任險承保範圍，僅
    負給付300萬元之責，被告已如數匯予陳光雄，既為原告所
    不爭，原告依系爭第三人責任險條款第1條第1項、第10條第
    8項、第11條第3項約定，請求被告給付其38萬元，及自如附
    表所示給付日期起至清償日止，按週年利率10%計算之利息
    ，並請求被告自111年6月10日起至114年12月10日止，按月
    於每月10日前向訴外人陳光雄給付1萬元（共42萬元），即
    無理由，應予駁回。
六、本件事證已臻明確，兩造其餘攻防方法及所提證據，經本院
    斟酌後，核與判決結果不生影響，爰不予逐一論駁，併此敘
    明。
七、據上論結，本件原告之訴為無理由，依民事訴訟法第78條，
    判決如主文。
中　　華　　民　　國　　111 　年　　6 　　月　　22　　日
　　　　　　　　　民事第六庭　　法　官  許純芳
以上正本係照原本作成。
如對本判決上訴，須於判決送達後20日內向本院提出上訴狀。如
委任律師提起上訴者，應一併繳納上訴審裁判費。
中　　華　　民　　國　　111 　年　　6 　　月　　22　　日
                                書記官  林蓮女 
附表：原告匯款至陳光雄帳戶之時間及金額
給付日期 給付金額 109年11月11日 200,000元 109年12月9日 10,000元 110年1月8日 10,000元 110年2月9日 10,000元 110年3月10日 10,000元 110年4月9日 10,000元 110年5月10日 10,000元 110年6月10日 10,000元 110年7月9日 10,000元 110年8月10日 10,000元 110年9月10日 10,000元 110年10月8日 10,000元 110年11月10日 10,000元 110年12月10日 10,000元 111年1月10日 10,000元 111年2月10日 10,000元 111年3月10日 10,000元 111年4月8日 10,000元 111年5月10日 10,000元 合計 380,000元